【裁判字號】    95,上訴,1309
【裁判日期】    950913
【裁判案由】    偽造文書等
【裁判全文】
臺灣高等法院刑事判決                95年度上訴字第1309號
上  訴  人
即  被  告  癸○○
上列上訴人因偽造文書等案件，不服臺灣臺北地方法院94年度訴
字第34號，中華民國95年3月9日第一審判決（起訴案號：臺灣臺
北地方法院檢察署92年度偵緝字第1962號），提起上訴，本院判
決如下：
    主  文
原判決撤銷。
癸○○連續行使偽造私文書，足以生損害於他人，處有期徒刑貳
年。
    事  實
一、癸○○自民國87年12月 1日起、及89年1月5日起，在其工作
    之臺北縣新店市○○路64號之3 之大坪林市場內，自任會首
    ，分別召集如附表一所示之兩組互助會（互助會起迄時間、
    開標日期及會員人數等均詳如附表一所示），並於上開大坪
    林市場，以填寫會員名稱、金額之標單方式，由癸○○親自
    主持開標事宜。詎癸○○於起會後，因財務狀況發生困窘，
    為籌措財源，乃基於偽造文書並行使及意圖為自己不法所有
    之概括犯意，連續於91年4月1日（前開附表一編號 1互助會
    之第65會）起至91年8月1日（該互助會之第69會，第70會為
    尾會，未開標）之5 個開標日，在前開開標處所，利用會員
    間彼此並非熟悉，及部分會員未到場參與開標之機會，未經
    附表二編號1 所示活會會員鐘闕阿甜、丑○○、辛○○、己○○等人之同意，先後冒用上開活會會員之名義（丑○○部
    分遭冒標兩會），以不詳之金額填載為競標利息，並分別偽
    造上開名義人之署押各乙枚於該次標單（惟並未記載「標單
    」2 字）上參與競標而得標，並提示與其他到場之會員而行
    使之；嗣又承前之犯意，自91年5月5日（第42會）起至92年
    2 月20日（第56會）止之各會次開標日期，連續於附表一編
    號2 所示互助會之15個開標日，在上開開標處所，未經附表
    二編號 2所示活會會員「阿喜」、「鍾太太」、「富麗」、
    「戊○○」、「蔡素玉」、「簡秀綢」、「梁美華」、「己○○」、「桂英」、「李太太」、「劉波子」、「庚○○」
    、「吳淑茹」、「阿英」、「秀美」、「鄭美英」、「子○○」、「林文海」、「阿蘭」、「林美桂」、「林美桂」、
    「阿玉」等人之同意，以上開同一方式，先後冒用上開部分
    活會會員之名義（實際遭冒標之會員不詳），以不詳之金額
    填載為競標利息，並分別偽造上開名義人之署押各乙枚於該
    次標單上參與競標而得標，並提示與其他到場之會員而行使
    之，均足以生損害於被冒名者及前揭互助會之其他活會會員
    ，並影響各互助會會員間之信用評估及依約如期標得會款之
    利益；癸○○於冒名得標後，即向活會會員告知上開得標情
    形，使不知情之活會會員數人及被冒名之會員均陷於錯誤，
    不知係癸○○冒標而誤認得標人將遵期繳交死會會款，其等
    將來亦可順利取得得標款項，而陸續如數繳交會款予癸○○
    ，癸○○因而連續詐得如附表三所示共計新台幣（下同）36
    7萬8千4 百元之款項（標息、冒標會期及金額之計算方式均
    詳如附表三之說明）。嗣於92年3月2日，癸○○因已無能力
    支付會款而遁走不知去向，經活會會員互相核對得標資料，
    發覺有活會會員未曾參與投標，卻遭癸○○向其他會員宣稱
    已死會後，始查知上情。
二、案經甲○○、丁○○○、丑○○、庚○○、辛○○、己○○
    、丙○○、盧子○○、戊○○、梁月華等人訴由臺北縣政府
    警察局新店分局報請臺灣臺北地方法院檢察署檢察官偵查起
    訴。
    理  由
一、查被告及其在原審所選任之辯護人對於卷附各項證據方法之
    證據能力，於原審審判程序時，均表示無意見（見原審卷第
    22頁），且經本院審酌該等言詞陳述及書面陳述作成時之情
    況，並無不宜作為證據之情事，是依刑事訴訟法第159條之5
    第1項規定，自得作為證據，此核先敘明。
二、本院訊據被告癸○○固不否認有召集如附表一所示編號1、2
    之互助會，惟矢口否認有上揭偽造文書冒標等犯行，辯稱：
    伊並未冒標，實際上均是向是向會員借標云云，經查：
  (一)被告所召集如附表一編號1所示之互助會，自87年12月1日起
    開標，至91年9月15日互助會70會次之會期全數開標結束後
    ，竟尚有如附表二編號1所示之4名活會會員（丑○○部分有
    兩會，故共餘 5個活會會次）乙情，業據證人鐘闕阿甜（即
    會單上編號第41號之「鐘太太」）、丑○○（即會單上編號
    43、45號之「鄭美英」）、藍亦青（即會單上編號61號「己○○」之配偶）、辛○○（即會單上編號57號之「阿鳳」）
    等人於警詢、偵查中證述甚詳（見92年度偵字第 15503號卷
    第19頁、92年度偵緝字第1962號卷第29至31頁、131頁、133
    頁、第234至238頁），並有互助會會單影本2紙在卷可稽（
    見92年度偵緝字第1962號卷第95、217 頁）。被告雖辯稱：
    伊均係向會員借標云云，然衡諸經驗法則，被告與上開會員
    間苟非具親屬故舊關係，及提出具體擔保，一般人理當不會
    動輒將高達百餘萬元之互助會會款借予會首花用，再參諸被
    告並未曾表示有提供任何擔保以資確保債權之清償，則上開
    互助會會員應不致貿然同意將互助會借予被告標取甚明。復
    佐以前揭活會會員於偵查中均證稱：渠等為活會等語，被告
    亦未提出有借標會款之相關債權憑證，且被告亦始終未能說
    明向上開會員借標之金額、及利息各若干，而僅空言為前揭
    辯解，自難信為真實。是被告所召集如附表二編號 1所示之
    互助會，於91年9月15日全會會期結束後，竟仍餘5會之活會
    ，可徵該互助會於開標期間內，應有 5個會次之開標日期，
    其得標人員、標息之填寫及互助會會款之去向，均係遭被告
    所冒標、詐領甚明。
  (二)又被告所召集如附表一編號 2所示之互助會，自89年1月5日
    起，至92年 2月20日停標時止，業已開標56次，應有之活會
    會數本當僅餘17會（原判決誤認為15會），然實際上之活會
    會數竟仍有如附表二編號 2所示32會之會次乙情，業據被告
    於原審審理中供承明確（除會員張葉喜部分外，見原審卷第
    76頁、118頁反面、173頁），核與證人壬○○（即會單上編
    號第44、45號「桂英」之媳婦）、藍亦青（即會單編號第38
    號「己○○」之配偶）、鐘闕阿甜（即會單編號第11號「鍾
    太太）、戊○○（會單編號第17、18號）、蔡素玉（即會單
    編號第19至21號）、庚○○（即會單編號第55號）、丁○○○、李林登美（即會單編號第48號之「李太太」）、劉波子
    （即會單編號第50、51號）、丙○○（即會單編號第56、57
    號之「吳淑茹」）、鄒寶英（即會單編號第58至59號「阿英
    」）、甲○○（即會單編號第60至62號之「秀美」）、丑○○（即會單編號第63至64號「鄭美英」）、盧子○○（即會
    單編號第66號「子○○」）、邱碧蘭（即會單編號第71至72
    號「阿蘭」）、梁月華（即會單編號第27號之「梁美華」）
    分別於警詢、偵查、原審及本院審理中證述之情節均相符（
    見92年度偵字第15503號卷第19頁、25頁；92年度偵緝字第
    1962號卷第29至30頁、78至79頁、131至135頁、169至173頁
    、176至180頁、209頁、228至231頁、246至247 頁；原審卷
    第118 頁、229至230頁；本院卷第33頁正、反面、第88頁反
    面），並有互助會會單影本多紙在卷可稽（見92年度偵緝字
    第1962號卷第97、106、200、218、223、257 頁）。另被告
    雖否認張葉喜為活會會員，辯稱：阿喜的兩會互助會是當初
    她借伊標的，互助會結束後，伊有將新店市○○路的房子過
    戶給阿喜云云（見原審卷第172 頁反面）；然證人張葉喜確
    有參加附表二編號2 之互助會，且迄至停會時仍為活會會員
    ，並無同意將其互助會借予被告標取乙情，業據其於原審審
    理中到庭結證甚詳（見原審卷第 172頁正面）；並證稱：我
    要交會款時，因找不到被告才知道此事，我不知悉互助會有
    遭冒標，房子是被告主動說要賣我，因我先前借被告一百多
    萬，且積欠我會款，所以以此抵銷房子的價金等語（見原審
    卷第172 頁反面）。而參諸被告供稱其係在互助會停會後，
    方提議以其名下之不動產出售予張葉喜，並以房屋價金抵銷
    部分債務，而非於借款當時，即事先提供其房屋供作擔保乙
    節，則衡諸一般經驗法則，被告前既已積欠張葉喜一百餘萬
    元無力清償，證人張葉喜豈有於此情形下，再次同意將其所
    繳交之兩個互助會借予被告標取，復借款1、2百萬元供其週
    轉之理，佐以被告積欠證人張葉喜之互助會會款及借款等債
    務，均已因出售、抵銷房屋價金而清償殆盡，其與被告間已
    無債務糾紛或其他仇隙，當無設詞誣陷被告之必要。是張葉
    喜所為前揭證述，應堪採信。從而被告前揭所辯，顯係臨訟
    編造之詞，不足為採。準此，被告所召集之如附表二編號 2
    所示之互助會，截至92年 2月20日停標時止，既已開標56次
    ，應有之活會會數本當僅有17會，然實際上之活會會數竟達
    32會次，顯見上開互助會開標期間，應有某17會次之開標，
    係遭被告所冒標並詐領會款，已至為灼然。
  (三)再被告冒標附表一編號1、2之互助會之次數前後高達10餘次
    ，當足以預見自己將無資力負擔多次冒標所生之鉅額會款債
    務，其冒標互助會，以詐取會員之款項，主觀上顯有不法所
    有意圖亦明。又本案各被害人及被告雖均無法陳述正確之冒
    標時間及標息，亦未能提供冒標之明細資料供本院參酌，惟
    依罪疑唯輕原則，則以最有利於被告之標息金額（即歷次開
    標之前5名最高標息計算）及時間（最後1次開標各回推 5會
    及16會），以附表三所示之方式計算冒標之犯罪所得，認定
    其冒標之行為手段，附此敘明。
  (四)綜上所述，本件事證明確，被告犯行洵堪認定，應予依法論
    科。
三、被告行為後，刑法第55條牽連犯、第56條連續犯之規定，業
    於94年1月7日通過修正刪除，於同年2月2日公布，並於95年
    7月1日施行，則被告之犯行，因行為後新法業已刪除牽連犯
    、連續犯之規定，此刪除雖非犯罪構成要件之變更，但顯已
    影響行為人刑罰之法律效果，自屬法律有變更，依新法第 2
    條第 1項但書規定，比較新、舊法結果，仍應適用較有利於
    被告之行為時法律即舊法論以牽連犯與連續犯（最高法院95
    年第8 次刑事庭會議決議參照）。又按民間互助會中之已得
    標會員，依據其與會首間之契約，無論何人得標，均有按期
    繳交會款之義務，故會首藉他人名義實由己參加該互助會並
    得標，其詐欺所得之款，應僅限於未得標會員繳納之會款。
    查本件互助會之標單，僅須記載姓名及一定金額之標息，第
    三人僅憑標單之內容觀之，尚不能明瞭其用意何在，須依該
    互助會之約定始足以表示該金額係標取會款之利息，該姓名
    係標取會款之會員，而足以表示參與競標互助會會款之一定
    用意之證明，而屬刑法第220條第1項以文書論之文書，本件
    被告冒用活會會員之名義投標並得標以詐取會款，自足以生
    損害於被冒標之會員及其他活會會員。核被告癸○○所為，
    係犯刑法第216條、第220條第1項、第210條之行使偽造準私
    文書罪及同法第339條第1項之詐欺取財罪。其偽造署押之行
    為，為偽造準私文書之階段行為，而偽造準私文書之低度行
    為，復為行使之高度行為所吸收，均不另論偽造署押、偽造
    準私文書罪。而被告於每次冒標後，向其他多數活會會員詐
    取會款，以一詐欺行為同時詐騙數活會會員，係以一行為觸
    犯數同種罪名，為想像競合犯，應依刑法第55條之規定，從
    一重論以詐欺取財罪。又其先後多次行使偽造準私文書及詐
    欺取財犯行，時間緊接，方法相同，觸犯構成要件相同之罪
    名，顯係基於概括之犯意而為之，為連續犯，應依刑法第56
    條之規定論以一罪，並均依法加重其刑。又被告連續行使偽
    造準私文書之目的即在於詐欺取財，其所犯上開二罪間，有
    方法行為，與目的行為之牽連關係，應從一重論以連續行使
    偽造準私文書罪。原公訴意旨雖漏未述及被害人丑○○有兩
    會遭冒標及被告尚有冒用張葉喜、「富麗」、簡秀綢等多位
    活會會員之名義，行使偽造準私文書及詐欺取財之犯行，然
    此部分犯行與前開論罪科刑部分有連續犯及牽連犯之裁判上
    一罪之關係，且業經公訴檢察官於原審審理時當庭補正此部
    分之犯罪事實（見原審卷第104至105頁所附臺灣臺北地方法
    院檢察署檢察官94年11月17日補充理由書），當為起訴效力
    所及之，本院自應併予審理。
四、原審認被告罪證明確，予以論罪科刑，固非無見。惟查：
    原判決既認被告所召集如附表一編號2 所示之互助會，應開
    標次數為73次，且自89年1月5日起，至92年 2月20日停標時
    止，業已開標56次，則應有之活會會數本當僅餘17會，始足
    以之因實際上活會會數仍有32會次，而推論上開互助會開標
    期間，應有15會次之開標，係遭被告所冒標並詐領會款。然
    本案原審於誤認應有之活會會數本當僅餘15會之情形下，竟
    仍據以推論出上開互助會開標期間，有某15會次之開標，係
    遭被告所冒標並詐領會款，是其判決理由，前後顯互有矛盾
    ，自有未洽。按行為後法律有變更者，適用行為時之法律
    。但行為後之法律有利於行為人者，適用最有利於行為人之
    法律，刑法第2條第1項定有明文。被告行為後，刑法第55條
    牽連犯、第56條連續犯之規定，業於94年1月7日通過修正刪
    除，於同年2月2日公布，並於95年7月1日施行，原審未及比
    較新舊法之適用，亦有未合。被告癸○○上訴意旨，仍執陳
    詞否認犯行，指摘原判決不當，固無理由。惟原判決既有上
    揭可議之處，即屬無可維持，自應由本院將原審判決撤銷改
    判。爰審酌被告前無犯罪前科，有本院被告前案紀錄表在卷
    可徵，然其冒標金額甚鉅（至少達3 百餘萬元），受害活會
    會員眾多，犯罪情節非屬輕微，且犯罪後迄今尚未與被害人
    和解，惟已陸續賠償部分被害人之部分損害（見92年度偵緝
    字第1962號卷42至72頁之收據及匯款資料），及其品行、犯
    罪動機、目的、手段、生活狀況、智識程度、犯罪所生之危
    害程度及犯罪後否認犯行之態度等一切情狀，量處如主文第
    2項所示之刑。至被告於如附表二編號 1、2所示之時間內偽
    造之標單，雖為供犯罪所用之物，惟於行使得標後，均已丟
    棄滅失，業據被告供述在卷（見本院95年 4月28日準備程序
    筆錄），爰不另為沒收之諭知。
五、公訴意旨另以：被告除上述犯行外，尚冒用附表二編號 1互
    助會會員「庚○○」、及附表二標號2會員「林錦華」（1會
    ）、「林美桂」（1會）、「阿玉」（即鄒寶玉4會）、「許
    寶月」（1會）、蔡素玉（1會）之名義，以不詳之金額填載
    為競標利息，並分別偽造上開名義人之署押各乙枚於該次標
    單上參與競標而得標，提示與其他到場之會員而行使之，均
    足以生損害於被冒名者及前揭互助會之其他活會會員，並影
    響各互助會會員間之信用評估及依約如期標得會款之利益；
    癸○○於得標後即向活會會員告知上開得標情形，使不知情
    之活會會員數人及被冒名之會員均陷於錯誤，不知係冒標而
    誤認得標人將遵期繳交會款，其等亦可順利取得得標款項，
    而陸續如數繳交會款予癸○○。因認被告上開行為亦涉有刑
    法第216條、第220條第1項、第210條之行使偽造私文書罪及
    第339條第1項之詐欺取財罪云云（見原審卷第104至105頁所
    附94年11月17日台灣台北地方法院檢察署檢察官補充理由書
    ）。惟查︰
  (一)按犯罪事實應依證據認定之，無證據不得認定犯罪事實。又
    不能證明被告犯罪者，應諭知無罪之判決，刑事訴訟法第15
    4條第2項、第301條第1項分別定有明文。又被害人所述被害
    情形如無瑕疵可指，而就其他方面調查又與事實相符，其供
    述始足據為判決之基礎；且告訴人之告訴，係以使被告受刑
    事訴追為目的，是其陳述是否與事實相符，仍應調查其他證
    據以資審認（最高法院32年上字第657號、52年台上字第130
    0 號判例參照）。再事實之認定，應憑證據，如未能發現相
    當證據，或證據不足以證明，自不能以推測或擬制之方法，
    為裁判基礎（最高法院40年台上字第86號判例參照）。另認
    定犯罪事實所憑之證據，雖不以直接證據為限，間接證據亦
    包括在內；然而無論直接或間接證據，其為訴訟上之證明，
    須於通常 1般之人不致有所懷疑，而得確信其為真實之程度
    者，始得據為有罪之認定，倘其證明尚未達到此一程度，而
    有合理之懷疑存在時，即無從為有罪之認定，亦有最高法院
    76年台上字第4986號判例可資參照。
  (二)公訴意旨認被告此部分亦有冒標犯行，無非係以：被害人庚○○、王福欽（即會員許寶月之配偶）等人於偵查中之指述
    ，並有前揭互助會會單在卷可稽，為其主要論據。訊據被告
    則堅決否認有此部分偽造文書及詐欺等犯行，辯稱：林錦華
    與林美桂是一家人，他們有3會，已經標走兩會，尚餘1會，
    鄒寶玉跟5會，標走4會，還有1會活會等語（見原審卷第173
    頁）。經查(1)證人庚○○已迭於偵查中證稱：87年12月 1日
    之互助會，伊是尾會，伊用被告給伊的138 萬元去抵其他會
    之會款，餘款30萬元也有拿到，這會被告並未欠伊錢等語（
    見92年度偵緝字第1962號卷第30頁、第132 頁），顯見證人
    庚○○僅為附表二編號 1互助會之尾會，而無公訴人所指遭
    人冒標之情形甚明；(2)又證人王福欽於偵查及原審審理中均
    證稱：因伊太太許寶月過世時需要喪葬費，所以伊將89年 1
    月5日的互助會讓予被告，在91年8月間與被告結算等語（見
    92年度偵緝字第1962號卷第125頁、原審卷第118頁），證人
    蔡素玉於原審審理中亦到庭結證陳稱：伊參加89年1月5日之
    互助會共3會，其中兩會為活會，1會為死會，標到的那會是
    伊自己去標的等語（見原審卷第229 頁反面），堪認被告並
    未冒用許寶月之名義得標，且僅有冒標證人蔡素玉之互助會
    1會無訛。(3)至公訴人稱認被告冒用「林錦華」（1會）、「
    林美桂」（1會）、「阿玉」（即鄒寶玉4會）之名義投標，
    並詐領會款乙情，經原審傳喚林錦華、林美桂、鄒寶玉到庭
    說明未果，且未見公訴人提出上開證人之年籍資料，以供原
    審及本院詳查，嗣經原審向臺北縣新店市戶政事務函詢結果
    ，仍無法查知上開證人之正確設籍地址，有臺北縣新店戶政
    事務所95年1 月27日北縣店戶字第0950000773號函乙紙在卷
    為憑（見原審卷第 208頁），是僅依現存之證據資料，尚難
    認上開證人亦有遭冒標之情形，準此，上開部分既難認被告
    有何冒標行為，自難就此部分事實以前開罪名相繩。此外，
    復查無其他積極證據足資認定被告收受此部分會款有何行使
    偽造私文書及詐欺之犯行，本應為無罪之諭知，惟公訴意旨
    認此部分犯行與前揭論罪科刑部分，此有連續犯之裁判上一
    罪關係，爰不另為無罪之諭知。
六、又公訴意旨另以：被告癸○○除上述犯行外，尚冒用「陳信
    吉」、「簡秀綢」（3 會）、「葉麗雲」、「己○○」、「
    高阿蘇」、（高阿蘇部分業經檢察官刪除，改列死會，見原
    審卷第230 頁反面）、「葉玉瑞」、「桂英」、「阿英」、
    「阿鳳」（3 會）、「蔡素玉」、「陳秋子」、「劉梅英」
    、「侯頌楚」、「秀美」（2會）、「劉鳳蓮」（2會）、「
    戊○○」（3 會）、「阿仁」、「駱振雄」、「周耀松」、
    「曹志賢」（2 會）、「阿蘭」、「許寶月」等人之名義，
    以不詳之金額填載為競標利息，並分別偽造上開名義人之署
    押各乙枚於該次標單上參與競標而得標，提示與其他到場之
    會員而行使之，均足以生損害於被冒名者及前揭互助會之其
    他活會會員，並影響各互助會會員間之信用評估及依約如期
    標得會款之利益；癸○○於得標後即向活會會員告知上開得
    標情形，使不知情之活會會員數人及被冒名之會員均陷於錯
    誤，不知係冒標而誤認得標人將遵期繳交會款，其等亦可順
    利取得得標款項，而陸續如數繳交會款予癸○○。因認被告
    上開行為亦涉有刑法第216條、第220條第1項、第210條之行
    使偽造私文書罪及第339條第1項之詐欺取財罪云云（見原審
    卷第104至105頁所附94年11月17日台灣台北地方法院檢察署
    檢察官補充理由書）。惟查︰
  (一)公訴意旨認被告此部分亦涉有冒標犯行，無非係以：被害人
    藍亦青、丁○○○、壬○○、蔡素玉、劉梅英、梁月華（即
    會員侯頌楚之母）、甲○○（即秀美）、戊○○、王福欽、
    辛○○、鄒寶英、蔡素玉、劉鳳蓮等人於警詢、偵查及原審
    審理中之指述，並有前揭互助會會單在卷可稽，為其主要論
    據。訊據被告固不否認公訴人所指會單上之「陳信吉」、「
    簡秀綢」（3 會）、「葉麗雲」、「己○○」、「桂英」、
    「阿鳳」（3會）、「蔡素玉」、「侯頌楚」、「秀美」（2
    會）、「劉鳳蓮」（1 會）、「阿仁」、「駱振雄」、「周
    耀松」、「曹志賢」、「戊○○」（2 會）均為活會之事實
    ，惟堅詞否認有此部分偽造文書及詐欺等犯行，辯稱：伊並
    未冒標，高阿蘇、葉玉瑞、鄒寶英、陳秋子、劉梅英、阿蘭
    均為死會，另劉鳳蓮有2會，其中1會為死會，戊○○有兩個
    活會，1個死會等語（見原審卷第97頁、第173頁）。
  (二)經查：本件公訴意旨係以被告所召集之89年12月 1日之互助
    會，自89年12月1日起，至92年3月1日停標時止，業已開標4
    2 次，應有之活會會數本當僅餘24會，然實際上之活會會數
    竟仍有32會次，據此推論被告應有連續冒標收取會款 8次之
    犯行，然公訴人所提出之前揭32會活會會員名單中，證人「
    高阿蘇」、「阿蘭」、「陳秋子」、「劉梅英」等人，除陳
    秋子部分經原審傳、拘未獲外，餘均未見公訴人提出證人之
    正確年籍資料，以供原審詳查，且蒞庭檢察官亦當庭陳稱：
    高阿蘇應為死會等語（見原審卷第230 頁反面），是僅依現
    存之證據資料，已難認上開4 會之會員係屬活會，而有遭冒
    標之情形。又證人鄒寶英、葉林玉端（即會單上記載之「葉
    玉瑞」）於原審審理中均到庭證稱：89年12月 1日之互助會
    伊均是死會等語（見原審卷第119頁、230頁），證人黃劉鳳
    蓮亦證稱：89年12月1日之互助會伊有兩會，1 個死會、1個
    活會，死會是伊自己去標的等語（見原審卷第 230頁），是
    鄒寶玉、葉林玉瑞（2會）、黃劉鳳蓮等4會應均為活會會員
    ；則僅依現存之證據資料，本互助會實際上之活會會數僅有
    24會次，與應有之活會次數相同，實難認被告此部分亦有冒
    標之情形，是以，此部分既難認被告有何冒標行為，自難就
    此部分事實以前開罪名相繩。此外，復查無其他積極證據足
    資認定被告就此部分會款有何行使偽造私文書及詐欺之犯行
    ，本應為無罪之諭知，惟公訴意旨亦認此部分犯行與前揭論
    罪科刑部分，此有連續犯（適用修正前刑法）之裁判上一罪
    關係，爰亦不另為無罪之諭知。
七、再公訴意旨另以：被告冒用「丁○○○」之名義，於90年10
    月5日至94年6月20日止、91人之互助會，於不詳之時間、以
    不詳之金額填載為競標利息，並分別偽造上開名義人之署押
    各1 枚於該次標單上參與競標而得標，提示與其他到場之會
    員而行使之，均足以生損害於被冒名者及前揭互助會之其他
    活會會員，並影響各互助會會員間之信用評估及依約如期標
    得會款之利益；癸○○於得標後即向活會會員告知上開得標
    情形，使不知情之活會會員數人及被冒名之會員均陷於錯誤
    ，不知係冒標而誤認得標人將遵期繳交會款，其等亦可順利
    取得得標款項，而陸續如數繳交會款予癸○○。因認被告上
    開行為亦涉有刑法第216條、第220條第1項、第210條之行使
    偽造私文書罪及第339條第1項之詐欺取財罪云云。經查：公
    訴意旨認被告此部分涉有冒標犯行，無非係以：被害人丁○○○、告訴人乙○○於原審審理中之指述（見92年度偵緝字
    第1962號卷第39頁、原審卷第62至63頁）、及互助會會單乙
    紙（見92年度偵緝字第1962號卷第97頁）在卷可稽，為其主
    要論據。訊據被告則堅決否認有此部分偽造文書及詐欺等犯
    行，辯稱：伊並未冒標等語，而縱被告曾向告訴人乙○○謊
    稱丁○○○業已得標，然上開會員究是否為被告於開標現場
    冒用其名義而填寫標單，並經公布為得標之人，已有疑義，
    且公訴意旨稱該互助會業已開標35次，本應僅餘56會之活會
    會員，實際上竟有57位活會會員云云，據以推論被告有此部
    分冒標犯行，然並未見其提出所稱之57名活會會員名單資料
    ，以供原審及本院詳查，是尚難僅憑告訴人之前揭指述，即
    逕認被告有冒標丁○○○之互助會甚明。綜此，上開部分既
    難認被告有何冒標行為，自難就此部分事實以前開罪名相繩
    。此外，復查無其他積極證據足資認定被告收受此部分會款
    有何行使偽造私文書及詐欺之犯行，本應為無罪之諭知，惟
    公訴意既亦旨認此部分犯行與前揭論罪科刑部分，此有連續
    犯（適用修正前刑法）之裁判上一罪關係，爰亦不另為無罪
    之諭知。
八、另公訴意旨復以：被告明知無資力支付會款，竟虛列編號10
    至17號、45至48號、61至62號、68至72號、79至80號、88號
    等互助會會員，自任會首召集90年10月5日起至94年6月20日
    止之互助會，以詐得首會會款，因認被告此部分所為，涉犯
    刑法第339條第1項之詐欺取財等罪嫌。惟按刑法第339條第1
    項詐欺取財罪之成立，以意圖為自己或第三人不法之所有，
    而以詐術使人將本人或第 3人之物交付為要件，所謂以詐術
    使人交付，必須被詐欺人因其詐涉而陷錯誤，若其所用之方
    法，不能認為詐術，亦不致使人陷於錯誤，即不構成犯罪（
    參照最高法院29年上字第3105號、40年臺上字第86號、30年
    上字第816號及46年臺上字第260號判例）。訊據被告堅詞否
    認有上揭詐欺犯行，辯稱：伊是因為被人倒會才沒有辦法付
    會款等語（見原審卷第21頁反面），經查：
  (一)被告邀組前揭互助會係始於90年10月 5日，而前揭如附表一
    編號1、2兩組互助會則分別係於92年 2月20日及同年3月1日
    停標，已如前述，兩者間相距1 年餘，已難認被告籌組前揭
    互助會時，係因經濟週轉困難，而有不法所有之主觀意圖甚
    明。
  (二)次查，公訴人認被告虛列會員之前開名單，就會單編號第61
    至62號「劉鳳蓮」，業經於原審審理中到庭證稱：伊有加入
    被告3個互助會等語（參見原審卷第230頁反面），顯非公訴
    人所指之虛列會員云云，至其餘公訴意旨所稱之虛列會員，
    亦均乏積極明確之證據可資佐證，此部分公訴意旨，似嫌速
    斷，自難逕認被告於邀組該互助會之初，即有詐欺會首會款
    後即拒不清償死會會款之不法所有意圖，是被告所辯並無此
    部份詐欺取財犯行等語，應堪採信，被告前揭犯行尚屬不能
    證明，惟公訴人既認此部份與被告前開論罪部分具有連續犯
    （適用修正前刑法）之裁判上一罪關係，爰亦不另為無罪之
    諭知。
據上論據，應依刑事訴訟法第369條第1項前段、第364條、第299
條第1項前段，刑法第2條第1項、修正前刑法第56條、刑法第216
條、第220條第1項、第210條、第339條第 1項、修正前刑法第55
條、罰金罰鍰提高標準條例第1條前段，判決如主文。
本案經檢察官許仲瑩到庭執行職務。
中    華    民    國    95    年    9     月    13    日
                  刑事第六庭  審判長法  官  林  堭  儀
                                    法  官  蔡  聰  明
                                    法  官  王  炳  梁
以上正本證明與原本無異。
如不服本判決，應於收受送達後十日內向本院提出上訴書狀，其
未敘述上訴之理由者並得於提起上訴後十日內向本院補提理由書
（均須按他造當事人之人數附繕本）。
                                    書記官  潘  大  鵬
中    華    民    國    95    年    9     月    14    日
附錄：本案論罪科刑法條全文
刑法第210條：
偽造、變造私文書，足以生損害於公眾或他人者，處5年以下有
期徒刑。
刑法第216條：
行使第210條至第215條之文書者，依偽造、變造文書或登載不實
事項或使登載不實事項之規定處斷。
刑法第339條：
意圖為自己或第3人不法之所有，以詐術使人將本人或第3人之物
交付者，處5年以下有期徒刑、拘役或科或併科1千元以下罰金。
以前項方法得財產上不法之利益或使第3人得之者，亦同。前2
項之未遂犯罰之。
附表一：
┌──┬────┬────┬───┬───┬────┬────┬───┐
│編號│起會日期│會員人數│ 會款 │ 底標 │標會方法│標會日期│ 開標 │
│    │        │：含會首│      │      │        │        │ 地點 │
│    │        │        │      │      │        │        │      │
├──┼────┼────┼───┼───┼────┼────┼───┤
│ 1  │87年12月│  70人  │2萬元 │  無  │  內標  │每月1日 │大坪林│
│    │1日     │        │      │      │        │（每年1 │市場內│
│    │        │        │      │      │        │、3、5、│      │
│    │        │        │      │      │        │7、9、11│      │
│    │        │        │      │      │        │月15日加│      │
│    │        │        │      │      │        │標一次）│      │
├──┼────┼────┼───┼───┼────┼────┼───┤
│ 2  │89年1月5│  73人  │2萬元 │2千元 │  內標  │每月5日 │ 同上 │
│    │日      │        │      │      │        │（89年5 │      │
│    │        │        │      │      │        │月20日開│      │
│    │        │        │      │      │        │始每逢雙│      │
│    │        │        │      │      │        │月20日加│      │
│    │        │        │      │      │        │標一次）│      │
└──┴────┴────┴───┴───┴────┴────┴───┘
附表二：
┌──┬────┬───┬───┬───┬───┬───────┬──┐
│編號│起會期間│應開標│已開標│未開標│活會會│ 活會會員姓名 │冒標│
│    │        │次數  │次數  │次數  │數    │              │會數│
├──┼────┼───┼───┼───┼───┼───────┼──┤
│ 1  │87年12月│70次  │70次  │0     │5會   │己○○、鍾闕阿│5會 │
│    │1日至91 │      │      │      │      │甜、丑○○（2 │    │
│    │年9月15 │      │      │      │      │會）、辛○○等│    │
│    │日      │      │      │      │      │4人           │    │
├──┼────┼───┼───┼───┼───┼───────┼──┤
│ 2  │89年1月5│73次  │56次  │17次  │32會  │阿喜（即張葉喜│15會│
│    │日至93年│      │      │      │      │，2會）、鍾太 │    │
│    │1月5日  │      │      │      │      │太、富麗（3會 │    │
│    │        │      │      │      │      │）、戊○○（2 │    │
│    │        │      │      │      │      │會）、蔡素玉（│    │
│    │        │      │      │      │      │2會）、簡秀綢 │    │
│    │        │      │      │      │      │、梁月華、林翠│    │
│    │        │      │      │      │      │珍、桂英（2會 │    │
│    │        │      │      │      │      │）、李太太（即│    │
│    │        │      │      │      │      │李林登美）、劉│    │
│    │        │      │      │      │      │波子、庚○○、│    │
│    │        │      │      │      │      │吳淑茹（ 2會）│    │
│    │        │      │      │      │      │鄒寶英（ 2會）│    │
│    │        │      │      │      │      │、秀美（即史李│    │
│    │        │      │      │      │      │好，2會）、鄭 │    │
│    │        │      │      │      │      │美瑛（2會）、 │    │
│    │        │      │      │      │      │盧子○○、林文│    │
│    │        │      │      │      │      │海、阿蘭（即邱│    │
│    │        │      │      │      │      │碧蘭，2會）、 │    │
│    │        │      │      │      │      │鄒寶玉、林錦華│    │
└──┴────┴───┴───┴───┴───┴───────┴──┘
附表三：
附表一編號1之互助會：
計算方式：以最有利於被告之方式計算，即以歷次開標標息前5
名較高者為基準，並以可向活會會員收得詐欺金額最少者之末5
會（除尾會外）計算。其計算式如下：（單位：新台幣）
第65會
（00000-00000）×（70-65+1）＝7000 ×6＝42000
第66會
（00000-00000）×（70-66+2）＝10000 ×6＝60000
第67會
（00000-00000）×（70-67+3）＝10000 ×6＝60000
第68會
（00000-00000）×（70-68+4）＝10000 ×6＝60000
第69會
（00000-0000）×（70-69+5）＝10200 ×6＝61200
                                 總計：283200元
附表一編號2之互助會：
計算方式：以最有利於被告之方式計算，即以歷次開標標息前15
會較高者為基準，並以可向活會會員收得詐欺金額最少者之末15
會計算。其計算式如下：
第42會
（00000-00000）×（73-42+1）＝1500 ×32＝48000
第43會
（00000-00000）×（73-43+2）＝1500 ×32＝48000
第44會
（00000-00000）×（73-44+3）＝2800 ×32＝89600
第45會
（00000-00000）×（73-45+4）＝3700 ×32＝118400
第46會
（00000-00000）×（73-46+5）＝4800 ×32＝153600
第47會
（00000-00000）×（73-47+6）＝6200 ×32＝198400
第48會
（00000-00000）×（73-48+7）＝6700 ×32＝214400
第49會
（00000-00000）×（73-49+8）＝7300 ×32＝233600
第50會
（00000-00000）×（73-50+9）＝7500 ×32＝240000
第51會
（00000-00000）×（73-51+10）＝8900 ×32＝284800
第52會
（00000-00000）×（73-52+11）＝9500 ×32＝304000
第53會
（00000-0000）×（73-53+12）＝10800 ×32＝345600
第54會
（00000-0000）×（73-54+13）＝11500 ×32＝368000
第55會
（00000-0000）×（73-55+14）＝11700 ×32＝374400
第56會
（00000-0000）×（73-56+15）＝11700 ×32＝374400
                                    總計：0000000元


司法院資訊處製作；財團法人民間司法改革基金會備份。
